---
title: "Ortogonalidad"
output:
  html_document:
    toc: true
    toc_float:
      collapsed: false
    number_sections: true
date: "`r Sys.Date()`"
editor_options: 
  chunk_output_type: inline
output_dir: "Estadistica/html_files"
---

## Ortogonalidad en estadística

En estadística, la **ortogonalidad** entre dos variables se refiere a que su **producto interno es igual a cero**. Es decir, su **correlación es cero**.

## Ortogonalidad y multicolinealidad

En modelos como la regresión lineal, buscamos evitar la **multicolinealidad**, es decir, que las variables independientes estén altamente correlacionadas entre sí. Es un poco arbitrario, pero *un poco* de multicolinealidad es aceptable; recuerda que esto lo vemos al evaluar los supestos de, por ejemplo, una ANOVA.

- **Ortogonalidad perfecta** = correlación exactamente 0.  
- **Baja multicolinealidad** = correlación pequeña, pero distinta de 0.  

---

## Ortogonalidad en regresión lineal

Consideremos el modelo más sencillo para una regresión lineal:

$$
Y = \beta_0 + \beta_1 X_1 + \beta_2 X_2 + \varepsilon \\
$$
Donde:

- $Y =$ vairable de respuesta
- $\beta_0 =$ intercepto
- $\beta_1 =$ estimador/coeficiente 1
- $X_1 =$ valor observado de variable indpendiente 1
- $\beta_2 =$ estimador/coeficiente 2
- $X_2 =$ valor observado de variable indpendiente 2
- $\epsilon =$ error irreducible

Si $X_1$ y $X_2$ son ortogonales:

- El estimador de $\beta_1$ **no cambia** al incluir $X_2$ en el modelo.
- El estimador de $\beta_2$ **no depende** de $X_1$.

En este caso, si decidiéramos evaluar el efecto de cada variable por separado en su respectiva regresión, los coeficientes **NO** deberían de cambiar drásticamente. Esto ocurre porque cada variable explica una parte **única y no compartida** de la variabilidad de $Y$.

---

## Interpretación geométrica

En regresión, cada variable puede interpretarse como un **vector en el espacio de las observaciones**.

- Ortogonalidad → vectores con ángulo de 90°.
- No existe proyección de un vector sobre el otro.
- No comparten información lineal.

Muchos métodos multivariados construyen componentes ortogonales para evitar redundancia, por ejemplo:

- Principal Component Analysis (PCA)
- Multiple Factor Analysis (MFA)

En PCA, los componentes principales son combinaciones lineales **ortogonales entre sí**, lo que permite capturar la máxima varianza sin duplicar información.

---

## Resumen

La ortogonalidad en estadística implica ausencia de correlación lineal entre variables. En regresión y ANOVA, esto facilita:

- Mayor interpretabilidad de efectos
- Estimaciones más estables

## Ejemplo

```{r}
set.seed(10)

n <- 100

# Variables ortogonales (independientes)
X1 <- rnorm(n)
X2 <- rnorm(n)

# Graficamos
plot(X1,X2)

# Verificamos correlación
cor(X1, X2)

# Genereamos una variable de respuesta
Y <- 3 + # Intercepto
  2*X1 + # Coeficiente multiplicado por la observación
  5*X2 + # Coeficiente multiplicado por la observación
  rnorm(n, sd = 1) # Error irreducible

# Modelo simple (una sola variable independiente)
mod_X1 <- lm(Y ~ X1)

# Modelo múltiple (ambas variables independientes)
mod_full <- lm(Y ~ X1 + X2)

summary(mod_X1)
summary(mod_full)

```

**Recuerda que no van a ser idénticos debido al error irreducible**
```{r}

library(ggplot2)
datos <- data.frame(X1 = X1, Y = Y)
ggplot(datos, aes(x = X1, y = Y)) +
  geom_point(alpha = 0.6) +
  geom_smooth(method = "lm", se = FALSE) +
  labs(title = "Ajuste de regresión lineal (Predictores ortogonales)",
       subtitle = "La pendiente coincide con el efecto en el modelo múltiple",
       x = "X1",
       y = "Y") +
  theme_minimal()

ggplot(datos, aes(x = X2, y = Y)) +
  geom_point(alpha = 0.6) +
  geom_smooth(method = "lm", se = FALSE) +
  labs(title = "Ajuste de regresión lineal",
       subtitle = "La pendiente coincide con el efecto en el modelo múltiple",
       x = "X2",
       y = "Y") +
  theme_minimal()

library(plotly)
# Creamos grid para el plano
grid <- expand.grid(
  X1 = seq(min(X1), max(X1), length.out = 30),
  X2 = seq(min(X2), max(X2), length.out = 30)
)

grid$Y_hat <- predict(mod_full, newdata = grid)

# Convertimos a matriz para superficie
z_matrix <- matrix(grid$Y_hat, nrow = 30, ncol = 30)

# Gráfica 3D
plot_ly() %>%
  add_markers(x = ~X1, y = ~X2, z = ~Y,
              marker = list(size = 3),
              data = data.frame(X1, X2, Y)) %>%
  add_surface(x = unique(grid$X1),
              y = unique(grid$X2),
              z = z_matrix,
              opacity = 0.5) %>%
  layout(title = "Plano de regresión con predictores ortogonales",
         scene = list(
           xaxis = list(title = "X1"),
           yaxis = list(title = "X2"),
           zaxis = list(title = "Y")
         ))

```
